臺灣宜蘭地方法院民事判決　九十一年度訴字第一○五號
　　原　　　告　甲○○
　　被　　　告　戊○○
　　訴訟代理人　乙○○
　　被　　　告　丙○○
　　　　　　　　己○○
　　　　　　　　丁○○
右當事人間請求分割共有物事件，本院判決如左：
    主      文
原告之訴駁回。
訴訟費用由原告負擔。
    事      實
甲、原告方面：
  一、聲明：兩造共有之宜蘭縣壯圍鄉○○段四０三地號，地目建，面積一一００平
            方公尺土地，請准依附圖一所示方法分割。
  二、陳述：
    （一）查坐落宜蘭縣壯圍鄉○○段四０三地號，地目建，面積一一００平方公尺
          土地（下稱系爭土地）為兩造所共有，原告甲○○及被告戊○○應有部分
          各一一００分之二０五；被告丙○○、己○○、丁○○三人應有部分各一
          一００分之二三０。又戊○○、甲○○、丁○○、丙○○分別在系爭土地
          蓋有建物，建物面積及位置如附圖一所示依序為Ａ、Ｂ、Ｃ、Ｄ部分，門
          牌號碼依序為壯圍鄉○○路七之二、七之三、七之一及七之四號，其中何
          忠安之七之三號建物未辦理保存登記，Ｅ部分目前為空地。
    （二）系爭土地前經友人居間協調，兩造曾達成協議，為使土地與房屋產權名義
          人一致，故建物坐落之基地即如附圖一所示Ａ、Ｂ、Ｃ、Ｄ部分，分別歸
          戊○○、甲○○、丁○○、丙○○所有，Ｅ部分空地則歸己○○所有。另
          外又協議依戊○○所分得Ａ部分基地直線切割如附圖一所示Ｆ部分歸何險
          民所有。
    （三）系爭土地並無不能分割之情形，為此爰依民法第八百二十三條、第八百二
          十四條之規定請求判決分割。原告建議分割方案如下：
          １、依前開共有人協議戊○○分得如附圖一所示Ａ、Ｆ部分土地。
          ２、其餘土地由其他四名共有人按四分之一比例分割，每人應分得之面積
              ，除Ｂ、Ｃ、Ｄ、Ｅ部分已協議依各共有人現有建物基地面積分割外
              （Ｅ部分為空地），不足四分之一比例之面積依Ｇ至Ｊ順序，分別按
              甲○○、丁○○、丙○○、己○○順序，分得面積如附圖一所示Ｇ至
              Ｊ部分。此分割方式雖然土地位置與建物之正面略有所偏，但因Ｇ至
              Ｊ部分為空地，並不妨礙各人出入，且各人之面積與應有部分比例相
              符，應符合各共有人之最大利益。
     （四）對被告抗辯所為之陳述：系爭土地當初確實有經過協議，但協議的內容
           僅限於房屋的基地部分，而且是口頭協議，不是依據被告所提出的證物
           一，否認協議書的真正。該協議書上訴外人何日發的簽名也不是其本人
           所簽，同時也沒有看過。
  三、證據：提出分割建議圖、土地登記謄本、地籍圖謄本各一件、建物登記謄本三
      件，並請求訊問證人何日發為證。
乙、被告方面：
壹、被告戊○○方面：
  一、聲明：對於原告之請求無意見。
  二、陳述：同意分割，對原告和被告丁○○所提的分割方案均無意見。
貳、被告丙○○方面：
  一、聲明：不同意原告之請求。
參、被告己○○方面：
  一、聲明：原告之訴駁回。
  二、陳述：
    （一）同意分割，但是不同意原告所提的方割方案，伊只希望分得之土地能夠以
          直線分割方正，分左邊的位置沒有意見。
    （二）系爭協議書確實是何日發本人簽名，當時協議的範圍是按照屋簷直線分割
          ，是針對整塊地。
肆、被告丁○○方面：
  一、聲明：原告之訴駁回。
  二、陳述：
   （一）系爭土地於八十六年間即達成分割協議，當時是針對系爭土地全部面積協
         議分割，並不是只有房屋的基地而已。協議內容略為：「以現有房屋使用
         位置、屋簷滴水線分割，面積增減互不補償，分割後產權移轉給各立協議
         書人：立協議書人：何土牆、何日發、己○○、丙○○、丁○○」，由於
         協議時沒有實際丈量，彼此都不知道是否符合應有部分，所以才約定互不
         補償。協議書上所載之何土牆為被告戊○○之父親，而何日發則是原告之
         父親，當時何日發即依該協議書而將其所有系爭土地應有部分指示移轉予
         原告，是依上開協議書內容所載，系爭土地自應依協議內容以附圖二所示
         分割方法分割系爭土地，始符合物之最大經濟效用及兩造當初所達成之協
         議。
   （二）原告主張之分割方式，不僅各共有人屋前土地非各共有人所有，且日後苟
         房屋所有人間有爭議，只須任一所有權人在所分土地堆放障礙物，甚而築
         成圍牆，對各房屋所有權人不僅門面難堪，亦出入不便，甚而引發衝突。
         且日後房屋所有權人欲拆除重建新屋時，則基地前後段並非一直線，有礙
         土地之利用，是依原協議分割內容，非但不會造成日後衍生爭議，亦符合
         民法第八百二十四條第一項共有物之分割依共有人協議之方法行之的規定
         。
   （三）何日發是親自在協議書上簽名的，當時兩造是針對系爭整塊土地協議分割
         ，代書所寫之增值稅額分攤亦是針對整塊地為計算。後來會發生爭議，是
         因為伊和原告之間的房屋有空隙，原告主張所有的空隙都歸他所有，但伊
         主張應該給伊留滴水的空間，伊認為此部分應以屋簷滴水線之中間分割各
         半為是。
  三、證據：提出分割建議圖、鬮書、宜蘭縣壯圍鄉調解委員會調解書、照片各一件
      、土地分割協議書、增值稅等分攤計算書各二件，並請求訊問證人廖金珠為證
      。
    理    由
一、原告起訴主張：坐落宜蘭縣壯圍鄉○○段四０三地號土地為兩造所共有（原告甲○○及被告戊○○應有部分各一一００分之二０五；被告丙○○、己○○、丁○○三人應有部分各一一００分之二三０）。因原告及被告戊○○、丁○○、丙○○四人分別在系爭土地蓋有建物，為使土地與房屋產權名義人一致，兩造前達成
    協議：約定建物坐落之基地即附圖一所示Ａ、Ｂ、Ｃ、Ｄ部分和現為空地即附圖
    所示Ｅ部分，依序歸被告戊○○、原告、被告丁○○、丙○○、己○○所有；另
    右揭Ａ部分前方空地即如附圖所示以直線（延伸）切割出之Ｆ部分，亦歸被告戊○○所有。至右揭Ｂ、Ｃ、Ｄ部分前方空地即附圖一所示Ｇ至Ｊ部分則無法達成
    協議。由於系爭土地並無不能分割之情形，為此爰依民法第八百二十三條、第八
    百二十四條之規定提起本件訴訟，請求本院按前開協議內容及各共有人應有部分
    比例，將系爭土地依附圖一所示方法裁判分割。又系爭土地當初確實有經過協議
    （分割），但協議的內容僅限於房屋的基地部分，而且是口頭協議，否認被告所
    提協議書之真正，該協議書上訴外人何日發的簽名也不是其本人所簽等語。被告
    戊○○對於原告之請求及其分割方案均無意見；被告己○○、丁○○固同意分割
    ，但均稱系爭土地於八十六年間業就整塊土地達成協議分割，並分別主張分割方
    案應以直線分割方正（己○○部分）、應按先前協議內容依附圖二所示分割方法
    分割系爭土地；被告丙○○則以不同意原告之請求各等語置辯。
二、按共有物之協議分割，祇須共有人全體同意分割方法，即生協議分割之效力，不
    因共有人中之一人或數人因協議分割取得之利益不等，而受影響。共有人就共有
    物已訂立協議分割契約者，縱使拒絕辦理分割登記，當事人亦僅得依約請求履行
    是項登記義務，而不得訴請法院按協議之方法，再為分割共有物之判決。又共有
    人與其他共有人訂定共有物分割之特約後，縱將其應有部分讓與第三人，其分割
    或分管契約，對於受讓人仍繼續存在。現共有人雖非分割協議之契約當事人，但
    係他共有人依約將其應得持分指定辦理所有權移轉登記之指定名義人，即屬受利
    益之第三人，依法不能不受該分割協議書之拘束。最高法院分別著有六十八年台
    再字第四四號、五十九年台上字第一一九八號判例意旨、同院五十八年度台上字
    第二五一二號、六十九年度台上字第三五三九號裁判意旨可資參照。
三、經查，本件系爭土地原為被告戊○○之父何土牆、原告之父何日發及被告丙○○
    、己○○、丁○○等兄弟五人所共有，但僅登記為被告丙○○一人所有，其上建
    有門牌號碼宜蘭縣壯圍鄉○○路七之二、七之三、七之一及七之四號等建物四棟
    ，嗣何土牆、何日發、丙○○、己○○、丁○○等全體共有人於八十六年間為協
    議分割，被告丙○○並於八十六年五月三十日依約先將系爭土地應有部分各一一
    ００分之二０五，分別移轉予原共有人何土牆、何日發指定辦理所有權移轉登記
    之名義人即被告戊○○及原告甲○○二人；另移轉系爭土地應有部分各一一００
    分之二三０予被告己○○、丁○○等事實，乃為兩造所不爭，並有原告提出之土
    地登記謄本、地籍圖謄本各一件、建物登記謄本三件，及被告丁○○提出之鬮書
    一件等資料在卷可按，堪信屬實。
四、惟原告主張八十六年間全體共有人就系爭土地所為之分割協議，範圍僅限於前揭
    房屋坐落基地部分而已，並非針對該地號全部等情，固據其請求訊問證人即原共
    有人何日發到庭證稱：「（被告提出之）系爭二份協議書上何日發的簽名都不是
    我所簽的，當時有協議過沒有錯，當初協議部分只有針對房屋基地而已，並沒有
    討論到屋前的空地，當時協議時有說要寫書面，寫完後唸給我聽，經我蓋章才生
    效，後來都沒有拿任何書面給我看」等語為佐。然查：
    （一）被告丁○○、己○○則主張全體共有人於八十六年間已就系爭土地全部達
          成分割協議，並非僅就建物基地部分而已，且被告丁○○並提出協議書、
          增值稅等分攤計算書各二件為佐，此為其餘被告所不爭執。而依前開協議
          書之記載：系爭土地原共有人為何土牆、何日發、丙○○、己○○、何錦
          章等五人，渠等同意按現有房屋使用位置直線分割系爭土地面積零點一一
          公頃全部，且面積多寡互不補償，分割後產權隨即辦理移轉。另增值稅等
          分攤計算書則記載：增值稅應分為五份，面積二０五平方公尺者共二份，
          各計新台幣（下同）四十五萬零一百四十三元；面積二百三十平方公尺者
          共三份，各計五十萬五千零四十元。贈與稅、規費、代書費為五十萬五千
          七百二十二元，除以五（份）為一萬一千一百五十元等內容。核與系爭土
          地登記面積為一千一百平方公尺（即零點一一公頃），其中被告丙○○、
          己○○、丁○○等三人持有應有部分各為一一００分之二三０；原告及被
          告戊○○二人持有應有部分各為一一００分之二０五等比例確屬相符。
    （二）又證人即八十六年間承辦兩造系爭土地分割事宜之土地代書廖金珠亦到庭
          結證稱：「當時他們達成分割協議，是針對整塊建地作分割，並不是單純
          只有要協議分割房屋的基地而已。當時有寫協議書，證物一單面部分（即
          本院九十一年度宜調字第一０號民事卷宗第二十九頁）的協議書是在調解
          委員會的時候，我先草擬方式，後面雙面（前開卷宗第三十頁）的部份是
          正式的協議書，兩份都有交給當事人（即何土牆、何日發、丙○○、何讚
          壽、丁○○五人）簽名，上面的簽名都是他們自己簽的，當事人都是本人
          到場。分割的方式是依據協議書上所寫的方式，當時原先是協議以房屋的
          牆壁往前直線延伸作為分割線，因為屋前還有一塊空地，但是後來他們希
          望改為以房屋的屋簷的滴水線作為分割線，應該也是往前延伸的意思。我
          確定他們當時要分割的標的不是只有房屋基地而已，連屋前的空地，即整
          塊建地都要分割，分割共有物不可能只有針對其中的基地來辦理分割登記
          。」、「計算書第一頁下半部右下方的部份不是我寫的，其餘部分和第二
          張計算書都是我寫的。上面標示一二三四五就是他們五兄弟應該負擔的增
          值稅額，這是以整塊建地的面積為比率計算出來的。上面的平方公尺就是
          現在個人過戶的持分面積。」、「土地是按照大約的比例算出來，由原登
          記人將持分過戶給其他的兄弟，但不是最後真正的面積，真正的面積要經
          過測量，並且辦理分割登記才是他們真正分割的真意。目前登記簿上的持
          分，是按照當時草擬的計算書上的面積過戶，不是最終的。因為其他兄弟
          怕老三（即被告丙○○）反悔，所以才先將持分過戶，打算測量後依測量
          的面積辦理分割。」等語綦詳，亦核與被告前揭主張相符。
    （三）況本件原告起訴時，於訴狀除載稱：「系爭土地前經友人居間協調，兩造
          為使土地與房屋產權名義人一致，故建物坐落之基地即如附圖所示Ａ、Ｂ
          、Ｃ、Ｄ部分，分別歸戊○○、甲○○、丁○○、丙○○所有，Ｅ部分空
          地則歸己○○所有」乙節外，就系爭屋前空地部分亦陳稱兩造『另外又協
          議依戊○○（即其父何土牆原應分得部分）所分得Ａ部分基地直線切割如
          附圖一所示Ｆ部分歸戊○○所有』等語在卷，可見系爭土地原共有人於八
          十六年間協議分割時，並非單純僅就該土地之房屋基地部分達成分割協議
          而已，尚且討論到屋前空地部分。則該屋前空地既亦為何土牆、何日發、
          丙○○、己○○、丁○○等五人所共有，衡諸社會常情及經驗法則，渠等
          於協議分割時應不可能就系爭屋前空地部分，單純僅對於被告戊○○即其
          父何土牆應分得部分達成協議，其餘四人應分配之位置則未予置論，顯見
          原告及證人何日發前揭主張及證述，應非事實，而不足採信。
五、綜上所述，本件被告辯稱系爭土地全體共有人前於八十六年間已就系爭土地全部
    依卷附協議書內容達成分割協議乙節，應堪信為真實。是揆諸前揭理由二之說明
    ，系爭土地原共有人既已訂立協議分割契約，即生協議分割之效力，兩造均應受
    該分割協議書之拘束，縱渠等嗣後對於協議書之部分內容真意有所爭執，亦不得
    再依民法第八百二十四條第二項之規定，訴請法院以裁判分割該共有物。從而本
    件原告猶依前開規定起訴請求本院按協議內容及各共有人應有部分比例，將系爭
    土地依附圖一所示方法裁判分割，即與法不合，而為無理由，自應予駁回。
六、結論：原告之訴為無理由，依民事訴訟法第七十八條判決如主文。
中　　　華　　　民　　　國　　九十一　　年　　　八　　　月　　　八　　　日
                                臺灣宜蘭地方法院民事庭
~B法　　　官　林翠華
右為正本係照原本作成。
如對本判決上訴，須於判決送達後廿日內向本院提出上訴狀(須附繕本)。
中　　　華　　　民　　　國　　九十一　　年　　　八　　　月　　　十二　　日
~B法院書記官　沈峰巨
